【裁判字號】    94,重上更(二),132
【裁判日期】    950509
【裁判案由】    給付工程款
【裁判全文】
臺灣高等法院民事判決             94年度重上更(二)字第132號
上  訴  人  甲○○
訴訟代理人  李平義律師
被上訴人    國立台北藝術大學(即國立藝術學院)
法定代理人  乙○○（釋惠敏）
訴訟代理人  張瑞釗律師
當事人間請求給付工程款事件，上訴人對於中華民國90年1月2日
臺灣士林地方法院88年度重訴字第421號第一審判決提起上訴，
經最高法院第二次發回更審，本院於95年4月25日言詞辯論終結
，判決如下：
    主  文
上訴駁回。
第二審及發回前第三審訴訟費用（除確定部分外）由上訴人負擔
。
    事實及理由
壹、程序方面：
    本件被上訴人之法定代理人邱坤良已於民國95年1月25日離
    職，現由教務長乙○○（釋惠敏）代理，茲據乙○○（釋惠
    敏）具狀聲明承受訴訟，並續行訴訟（見本院94年度重上更
    (二)字第132號卷《下稱本院更(二)卷》第155頁至第157頁），
    經核並無不合，應予准許。
貳、實體方面：
一、上訴人主張：訴外人竟成工程股份有限公司（下稱竟成公司
    ）於80年4月26日以總價新台幣（下同）1億2,600萬元承攬
    被上訴人發包之新建教學大樓、學生活動中心、音樂廳、特
    殊教室及校區環境整建工程（下稱系爭工程），約定開工後
    每15日按完成工程點驗數量計付工程款百分之90。竟成公司
    於82年1月15日檢具教學大樓、學生活動中心第八期估驗款
    及音樂廳第十二期估驗款共計2,162萬4,407元之統一發票向
    被上訴人請款，詎僅獲償部分，尚餘1,893萬7,446元尚未給
    付。竟成公司已於88年5月6日將該債權讓與伊，已通知被上
    訴人等情，爰依承攬及債權讓與法律關係，求為命被上訴人
    給付1,893萬7,446元及自82年1月21日起，至清償日止，按
    年息百分之5計算利息之判決（原審為上訴人敗訴之判決，
    上訴人聲明不服提起上訴，經本院92年度重上更(一)卷第139
    號判決被上訴人應給付上訴人1,893萬7,446元及自88年8月
    22日起算之法定遲延利息，而駁回上訴人其餘之請求，上訴
    人對其敗訴部分，未聲明不服而確定，其餘部分經最高法院
    廢棄發回）。並上訴聲明：(一)原判決除確定部分外廢棄。(二)
    上開廢棄部分，被上訴人應給付上訴人1,893萬7,446元及自
    88年8月22日起，至清償日止，按年息百分之5計算之利息。
二、被上訴人則以：竟成公司承攬系爭工程施工進度落後，有財
    務困難現象，伊為期工程順利進行，乃決議工程款之計價採
    監督偕同付款，並於82年1月18日發函通知竟成公司，該公
    司以竟藝字第074號函表示同意按82年1月16日計價協調會
    決議協同付款發放，伊已將系爭工程款付訖與竟成公司下游
    小包商。又上開竟成公司之函係其駐工地之綜合總管理人洪
    有璟蓋用該公司及負責人之印章所發，伊協同付款後，尚將
    工程尾款給付竟成公司，並於82年2月17日函送計價明細表
    ，竟成公司亦未為反對之表示，可見該公司有授權洪有璟發
    函同意協同付款，或就洪有璟之行為應負表見代理之授權人
    責任等語，資為抗辯。並答辯聲明：(一)上訴駁回。(二)如受不
    利判決，願預供擔保請准宣告免為假執行。
三、兩造不爭執事項：
    訴外人竟成公司於80年間，承攬被上訴人之教學大樓等新建
    工程。竟成公司於82年1月15日檢具教學大樓第8期估驗款
    1,193萬2,702元、活動中心第八期估驗款541萬6,538元及音
    樂廳第十二期估驗款427萬5,167元之統一發票三紙，合計
    2,162萬4,407元向被上訴人請款，被上訴人於收受上開統一
    發票三紙後，給付竟成公司268萬6,961元等事實，為兩造所
    不爭執（見本院卷第147、148頁之筆錄、第122、158頁之書
    狀），且有工程合約書、協議書及竟成公司之函文可證（見
    原審卷第9頁至第21頁、第30頁至第36），堪信為真實。
四、本件經依民事訴訟法第463條準用同法第270條之1第1項第3
    款規定，整理並協議簡化爭點後，兩造同意就本院95年2月
    13日準備程序中，兩造協議簡化之爭點為辯論範圍（見本院
    更(二)卷第148頁之筆錄）。茲分述如下：
    (一)關於訴外人洪有璟有無代理竟成公司協同被上訴人發放系
      爭工程款之權限？洪有璟有無表見代理竟成公司之事實，
      致竟成公司應負授權人之責任？經查：
      1.按借據內印章及作押房契既均屬真正，雖由他人代為立
        據而除有確切反證外，自應推定為本人授權行為（最高
        法院37年上字第8816號判例意旨參照）。
      2.上訴人主張洪有璟係駐工地總管理人，其職權係管理工
        人，看管物料云云。惟查依竟成公司所出具之81年11月
        23日 (81)竟藝字第067號函載明洪有璟為竟成公司之「
        綜合總管理人（負責人）」，並非載明其僅為竟成公司
        之「駐工地綜合總管理人」，有該函文可考（見本院更
        (二)卷第36、37頁）。足見洪有璟為竟成公司授權之「綜
        合總管理人（即負責人）」，洪有璟應有代理竟成公司
        之權。
      3.竟成公司之「綜合總管理人（即負責人）」洪有璟，持
        竟成公司及其負責人之真正印章蓋用竟成公司 (82) 竟
        藝字074號函（見本院更(二)卷第30頁之函文）送交被上
        訴人，該074號函所蓋竟成公司及其負責人印章之真正
        ，為兩造所不爭執。則上訴人抗辯其未授權洪有璟蓋章
        ，依前開判例意旨，自應由其就此負舉證責任。
      4.本院於94年4月7日以93年度重上更(三)字第113號之刑事
        判決亦認定：「3.系爭工程雖由竟成公司與藝術學院簽
        訂工程合約，惟查證人即竟成公司負責人甲○○迭次證
        稱：本件工程是洪有璟、宮寶安經其同意借用竟成公司
        名義參與投標，實際工程均由渠等負責施作等語……。
        參諸卷附切結書第2條約定，洪有璟、宮寶安須歸還竟
        成公司墊付之押標金、履約保證金、合約裝訂費用、保
        險暨同業保證等費用。第3條約定洪有璟、宮寶安可得
        總工程款（內載1億6260元，應係1億6260萬元之誤繕）
        91.5%……。益證本件實為洪有璟、宮寶安借用竟成公
        司所標得，亦由洪有璟及宮寶安負責實際施作」，有該
        判決可考（見本院更(二)卷第59頁反面之判決）。足證洪
        有璟對竟成公司有借名借標，公司授權其使用公司名稱
        而有代理權。竟成公司既係借名與洪有璟投標，則竟成
        公司非實質承包人，並無承攬報酬可言，自無讓與其負
        責人即上訴人可言。被上訴人指其讓與債權不實，尚非
        無稽。至表見代理本質上為無權代理。退而言之，縱使
        洪有璟與竟成公司間無授權關係，但上訴人亦不爭執洪
        有璟持竟成公司及其負責人之真正印章蓋用於竟成公司
        (82) 竟藝字074號函，而送交被上訴人之事實，則對外
        自應負授權人之責任。
    (二)關於竟成公司有無與被上訴人協議「協同發放工程款」？
      是否已協同發放？有無發生清償之效力？經查：
      1.被上訴人抗辯：系爭工程之承建，因工程承包商即竟成
        公司施工進度落後，並有財務困難現象，伊為期工程順
        利進行，乃通知竟成公司「決議工程款之計價採監督付
        款辦理工程款之給付」，並經竟成公司發函同意伊依計
        價協調會決議協同發放等情，業據被上訴人提出原法院
        之民事執行命令、小包商之存證信函、被上訴人通知竟
        成公司函及竟成公司於82年發竟藝字第074號函文為
        證（見原審卷第164頁至第167頁、第184、205頁），而
        依民事執行命令及存證信函觀之，竟成公司於承建期間
        確有積欠債權人款項，竟成公司之財務狀況，於斯時已
        顯困難，堪可認定。
      2.證人即被上訴人之前總務長詹惠登證稱：「82年1月16
        日學校確實有開協調會議，竟成公司是由宮寶安及『洪
        有璟』代表來開會的，之所以開協調付款會議的原因是
        ，工程下包向校長反應他們領不到工程款，如果他們再
        領不到工程款，工人在過年後就不再開工了，校長覺得
        事態嚴重，故召開會議請竟成公司的人員來開會，同意
        以協同付款的方式發放工程款。當天沒有製作會議記錄
        ，原因是因為當天負責製作會議紀錄承辦人林文山請假
        ，但當天確實有開協調會議」等語（見原審卷第318頁
        之筆錄）。證人即被上訴人之前會計人員吳志豪亦證稱
        ：「我是當時學校的會計承辦人員，82年1月20日經竟
        成公司同意，及依據竟成公司林宏偉提給學校的下包名
        冊同意協同發款。82年1月16日學校校長、總務長、會
        計主任、我及工地主任及竟成公司代表宮寶安、『洪有
        璟』參加當天的會議，我事後知道當天並沒有製作會議
        紀錄，但有經雙方同意採取協同發放工程款，由學校直
        接支出傳票通知下包來領款，尾款200多萬元是由竟成
        公司領回」等語（見原審卷第319頁之筆錄）。
      3.又被上訴人於82年1月18日致竟成公司之 (82)藝院總字
        第183號函略稱：「貴公司（即竟成公司）『授權工地
        負責人洪有璟來函』同意本次教學大樓等建工程之工程
        計價款同意按82年1月16日協調會決議，採協同付款方
        式發放，請貴公司於82年1月×日派員並攜同正式授權
        書來本學院（即被上訴人）辦理協同付款」等語（見本
        院更(二)卷第34、35頁之函文）。竟成公司即函覆：「承
        建貴校教學大樓等新建工程本期工程計價款，本公司同
        意按82年元月16日計價協調決議協同發放」，有該公司
        (82) 竟藝字第074號函可考（見本院更(二)卷第30頁之函
        文），竟成公司之前董事即上訴人對該函文之公司章及
        董事長印章之真正亦不爭執（見原審卷第261、275頁之
        筆錄）。足見該函確係由竟成公司以洪有璟為代理人所
        發。洪有璟與竟成公司間有授權關係，至少應負表見代
        理授權人責任。竟成公司對協同發放工程款自不得無端
        否認。
      4.又竟成公司於82年1月15日檢具教學大樓第8期估驗款
        1,193萬2,702元、活動中心第八期估驗款541萬6,538元
        及音樂廳第十二期估驗款427萬5,167元之統一發票三紙
        ，合計2,162萬4,407元向被上訴人請款，被上訴人於收
        受上開三紙統一發票後，將部分工程尾款268萬6,961元
        給付竟成公司之事實，已為兩造所不爭執。至於其餘尾
        款1,893萬7,446元部分，查關於是否採用監督付款方式
        ，竟成公司及藝術學院就此有多次之公文往返：被上訴
        人於82年1月16日以 (82) 藝院總字第181號函通知竟成
        公司該次之計價因報請審計部追加工期尚未核准，建議
        採用協同付款方式；竟成公司於同日以 (82) 竟藝字第
        073 號函，由竟成公司負責人甲○○（即上訴人）授權
        代行之工地負責人洪有璟表示同意校方採用協同付款，
        並由工地代行人宮寶安證明有奉該公司負責人口諭授權
        。被上訴人於82年1月18日以 (82) 藝院總字第183號函
        通知竟成公司派員攜帶正式授權書至校方辦理協同付款
        ；竟成公司隨後以未載日期之 (82)竟藝字第074號函，
        由該公司董事長甲○○（即上訴人）表示同意採協同發
        放。被上訴人於82年2月26日以 (82) 藝院總字第641號
        函表示因該工程進度落後，為確保工程順利進行，該工
        程之計價自82年2月24日起至工程全部完工止，採協同
        付款方式辦理；竟成公司於同年3月1日以 (82) 竟藝字
        第076號函表示同意採用協同付款，但付（領）款對象
        及分配名冊，每期均須依該公司核實並蓋章者為準，餘
        款仍交公司領回以為必須之稅管等費用，於發放時並須
        會同該公司之會計黃玉萍共同辦理，並取得領款人應繳
        付之足額發票或工資表，有上開函文可考（見本院更(二)
        卷第29頁、第31頁至第33頁、第34頁、第35頁、第30頁
        、原審卷第175頁、第176頁），足見竟成公司與被上訴
        人間確有協議協同發放工程款，已發給下包受領完畢。
        台灣士林地方法院92年度訴字第422號違反貪污治罪條
        例案件刑事判決亦為相同之認定，有該刑事判決可考（
        見本院更(二)卷第87頁）。
      5.竟成公司於80年8月15日 (80) 竟藝字第023號函及81年
        11月24日 (81)竟藝字第067號函均明示，洪有璟為竟成
        公司之「綜合總管理人（負責人）」（見本院更(二)第36
        頁之函文），足見竟成公司以由「事前」之行為表示將
        代理權授與洪有璟。嗣始由竟成公司於82年1月20日出
        具 (82)竟藝字第074號函（見本院更(二)卷第30頁之函文
        ）交付被上訴人，足見竟成公司於事前以由自己之行為
        表示以代理權授與他人之先行行為，致被上訴人產生信
        賴，而為法律行為，竟成公司至少應負授權人之責任。
        是上訴人主張洪有璟僅係竟成公司駐工地綜合施工人員
        而已云云，殊不足取。
      6.又被上訴人於82年1月18日致竟成公司之 (82)藝院總字
        第183號函略以：「貴公司（即竟成公司）『授權工地
        負責人洪有璟來函』同意本次教學大樓等建工程計價款
        同意按82年1月16日協調會決議，採協同付款方式發放
        ，請貴公司於82年1月×日派員並攜同正式授權書來本
        學院（即被上訴人）辦理協同付款」等語（見本院更(二)
        卷第34、35頁之函文），竟成公司因而於82年1月20日
        出具074號函載明:  「承建貴院教學大樓等新建工程本
        期工程計價款，本公司同意按82年元月16日計價協調會
        決議協同發放」（見本院更(二)第30頁之函文）。足見竟
        成公司以067號函授權洪有璟為竟成公司「綜合總管理
        人（負責人）」後，再出具相當授權書之074號函。雖
        該函以函文之形式出具，未載其為授權書，但竟成公司
        業已事先將代理權授與洪有璟，該函文又載明：「同意
        按82年元16日計價協調會決議協同發放」，顯與授權書
        相當。又竟成公司出具074號函已載明：「本公司同意
        按82年元月16日計價協調會決議協同發放」等語。再參
        以竟成公司於82年元月13日以 (82)竟藝字第071號函致
        被上訴人載：「承建貴院學生活動中心第八期計價（81
        年12月1日至82年元月10日），音樂廳、特殊教室第十
        二期計價（81年12月1日至82年元月10日），教學大樓
        第八期計價（81年8月1日至82年元月10日），依約計價
        ，工程計價單已由工地逕送，煩請核實撥付」等語（見
        本院更(二)第120頁之函文），益證發放工程款應為竟成
        公司所同意。
      7.按依債務本旨，向債權人或其他有受領權人為清償，經
        其受領者，債之關係消滅，民法第309條定有明文。查
        上訴人與竟成公司就工程款之給付既依82年1月16日計
        價協調會議協同發放，並經被上訴人依約將系爭工程款
        按竟成公司所提供之名冊發放等情，有支票傳票及應付
        帳款工程明細表可稽（見原審卷第301頁至第313頁）。
        又系爭工程款係依竟成公司林宏偉提供之名冊協同發款
        等情，已據證人吳志豪證述屬實（見原審卷第319 頁之
        筆錄）。上訴人雖主張該小包商非竟成公司之下包商云
        云。然查系爭工程款支出傳票上均載明代付竟成公司之
        工程款，並均載有竟成公司之代理人洪有璟之簽章，且
        系爭工程款之發放，就估驗款部分，均經竟成公司之代
        理人洪有璟批核，且支出傳票又經被上訴人之會計、出
        納、校長及竟成公司之工地主任等人簽章，均依正常付
        款程序核付。足證被上訴人已依約協同發放工程款。是
        不論領取工程之人是否為竟成公司之小包，因竟成公司
        既有支付工程之義務，洪有璟又係竟成公司之「綜合總
        管理人（負責人）」，竟成公司對之復曾授權，則洪有
        璟所為，應對竟成公司發生效力。其協同付款之行為，
        自應發生清償之效力。再被上訴人於協同付款後，將工
        程尾款268萬6,961元，交由竟成公司之代領人黃玉萍簽
        收，有系爭工程款收款支票及竟成公司代領人黃玉萍所
        簽之收據及支出傳票可考（見原審卷第145頁至第148
        頁），未見竟成公司異議。且被上訴人於支付系爭工程
        款款項完畢後，82年2月17日以 (82) 藝院135號函通知
        竟成公司：「檢送本學院已核付貴公司請領教學大樓第
        八期、學生活動中心第八期、音樂廳特殊教室第十二期
        估驗計價款之計價明細表各壹份，如附件，請查照」，
        有該函文可憑（見原審卷第149頁），而竟成公司對之
        亦未表明異議，或為反對之表示。足證被上訴人已依債
        務本旨而為給付，當然發生清償之效力。是上訴人以竟
        成公司並未派員攜帶授權書到場為理由，遽謂被上訴人
        之付款不合約定方式，不生清償之效力云云，自不足取
        。
五、綜上所述，上訴人依據承攬及債權讓與法律關係，請求被上
    訴人給付1,893萬7,446元及自88年8月22日起，至清償日止
    ，按年息百分之5計算之利息，自屬不應准許。從而原審就
    此部分所為上訴人敗訴之判決，並無不合。上訴論旨指摘原
    判決此部分不當，求予廢棄改判，為無理由，應駁回其上訴
    。
六、兩造其餘之攻擊或防禦方法及所用之證據，經本院斟酌後，
    認為均不足以影響本判決之結果，無庸逐一論列。
七、據上論結，本件上訴為無理由，依民事訴訟法第449條第1項
    、第78條，判決如主文。
中    華    民    國    95    年    5     月     9    日
                  民事第七庭  審判長法  官  鄭三源
                                    法  官  黃嘉烈
                                    法  官  王聖惠
正本係照原本作成。
上訴人如不服本判決，應於收受送達後20日內向本院提出上訴書
狀，其未表明上訴理由者，應於提出上訴後20日內向本院補提理
由書狀（均須按他造當事人之人數附繕本）上訴時應提出委任律
師或具有律師資格之人之委任狀；委任有律師資格者，另應附具
律師資格證書及釋明委任人與受任人有民事訴訟法第466條之一
第一項但書或第二項（詳附註）所定關係之釋明文書影本。
中    華    民    國    95    年    5     月    10    日
                                    書記官  陳樂觀
附註：
民事訴訟法第四百六十六條之一（第一項、第二項）：
對於第二審判決上訴，上訴人應委任律師為訴訟代理人。但上訴
人或其他法定代理人具有律師資格者，不在此限。
上訴人之配偶、三親等內之血親、二親等內之姻親，或上訴人為
法人、中央或地方機關時，其所屬專任人員具有律師資格並經法
院認為適當者，亦得為第三審訴訟代理人。


司法院資訊處製作；財團法人民間司法改革基金會備份。
